# 请教：同一控制下企业合并会计处理

提问人：550415399 时间：2019-06-18 14:28:33
请教各位：B、C 公司同属于A 集团，B、C 各持有 D公司 40% 股权，现在 C公司要将 40%股权转让给 B公司，则 C 公司属于将40% 的股权处置，B 公司变成 80% 股权，但从集团角度仍属于控制。现在想请问以下账务处理是否正确？
转让方 C公司转让 40% 股权，如果对价为 400 万，则借：银行存款 400 万
贷：长期股权投资 351 万（原长投帐面余额）
投资收益 49 万
购买方 B公司购买 40% 股权，则
借：长期股权投资 ？？？（此处是一样写 400 ，还是按照D 公司在母公司合并报表角度的净资产的 40%计算，差额冲资本公积或者留存收益）
资本公积 ？？？
贷：银行存款 400
母公司是否以上交易均不承认，全部冲抵？是否影响少数股东？

回答人：chenyiwei
1 、假设该交易是公允的，则C 的处理合理，即正常确认股权投资处置损益。
2 、B属于分部交易实现的同一控制下企业合并。根据《〈企业会计准则第 2号——长期股权投资（ 2014 年修订）〉应用指南》：
企业通过多次交易分步取得同一控制下被投资单位的股权，最终形成企业合并的，应当判断多次交易是否属于 “一揽子交易”。属于一揽子交易的，合并方应当将各项交易作为一项取得控制权的交易进行会计处理。不属于 “一揽子交易” 的，取得控制权日，应按照以下步骤进行会计处理：
(1）确定同一控制下企业合并形成的长期股权投资的初始投资成本。在合并日，根据合并后应享有被合并方净资产在最终控制方合并财务报表中的账面价值的份额，确定长期股权投资的初始投资成本。
(2）长期股权投资初始投资成本与合并对价账面价值之间的差额的处理。合并日长期股权投资的初始投资成本，与达到合并前的长期股权投资账面价值加上合并日进一步取得股份新支付对价的账面价值之和的差额，调整资本公积（资本溢价或股本溢价），资本公积不足冲减的，冲减留存收益。
(3）合并日之前持有的股权投资，因采用权益法核算或金融工具确认和计量准则核算而确认的其他综合收益，暂不进行会计处理，直至处置该项投资时采用与被投资单位直接处置相关资产或负债相同的基础进行会计处理；因采用权益法核算而确认的被投资单位净资产中除净损益、其他综合收益和利润分配以外的所有者权益其他变动，暂不进行会计处理，直至处置该项投资时转入当期损益。其中，处置后的剩余股权根据本准则采用成本法或权益法核算的，其他综合收益和其他所有者权益应按比例结转，处置后的剩余股权改按金融工具确认和计量准则进行会计处理的，其他综合收益和其他所有者权益应全部结转。
(4）编制合并财务报表。合并方应当按照《企业会计准则第 20 号一一企业合并》（以下简称 “企业合并准则”）和合并财务报表准则的规定编制合并财务报表。合并方在达到合并之前持有的长期股权投资，在取得日与合并方与被合并方向处于同一最终控制之日孰晚日与合并日之间已确认有关损益、其他综合收益和其他所有者权益变动，应分别冲减比较报表期间的期初留存收益或当期损益。
另参考该应用指南的【例 5 】。
B、C 共同的母公司 A 在个别报表层面对该交易不做处理，合并报表层面需作为合并范围内的内部交易完全抵销其影响。

提问人：550415399 时间：2019-06-19 11:23:00
非常感谢陈版主百忙之中的回复！
昨天看了下去年的审计报告，C公司 18 年买D公司 40%股权的时候，因为 B 和 C 都属于 A，那么 BC 各占 40%，集团等于间接控制，审计上已经写了完成对 D 的控股合并。
那么按照您提到的： 2 、B 属于分部交易实现的同一控制下企业合并。
是不是就不用再按照分步交易实现同一控制处理了，老师我这样理解对不对呢？这次实质上是属于集团下子公司股权的转移，从 B 公司角度是不是属于购买子公司少数股权呢？
如果这样的话，C 的处理不变，只是在合并报表的时候，按照 D 公司合并角度净资产所占份额冲减长投，另外冲减资本公积和留存收益？

回答人：chenyiwei
B 原先不控制 D，收购40% 股权后才控制 D，所以仍然是分步交易实现的同一控制下合并，不是购买少数股权。

提问人：550415399 时间：2019-06-21 11:54:27
陈版：想在请教一个问题，按照您的回答 B 公司现在按照分步交易实现同一控制的话，我看了下 B 公司的帐，之前占 D公司 40% 的股份时，给D公司实缴过 200 万，等于差 200 万没实缴，D 公司总注册资本是 1000万。现在购买 C公司手上的 40%时，又支付 400 万。那B 按照最终控制方角度计算长投的初始成本时，是用 D 公司购买日净资产 ×（200+400）/1000*100%也就是净资产 ×60% 来计算初始成本吧，不能按照净资产×80%来计算吧，因为另外 20% 还未实缴，是这样吗，请赐教，有点糊涂了！

回答人：chenyiwei
实收资本和资本公积部分总是按实缴比例计算份额的；留存收益部分则要看各方股东约定是按实缴比例还是认缴比例享有收益和承担亏损。